【裁判字號】    93,重上更(一),19
【裁判日期】    950726
【裁判案由】    損害賠償
【裁判全文】
臺灣高等法院高雄分院民事判決      93年度重上更(一)字第19號
上  訴  人  甲○○
訴訟代理人  楊昌禧律師
複代理人    王家鈺律師
複代理人    鄭曉東律師
被上訴人    己○○
被上訴人    戊○○
被上訴人    丁○○
上一人訴
訟代理人    蘇精哲律師
複代理人    徐建光律師
訴訟代理人  王建元律師
被上訴人    丙○○
被上訴人    乙○○
共同法定代
理      人  庚○○
當事人間請求損害賠償事件，上訴人對於中華民國91年3 月13日
第一審判決提起上訴，經最高法院第一次發回更審，並於本院減
縮聲明，本院於95年7 月12日言詞辯論終結，判決如下：
    主      文
上訴駁回。
第二審（除確定部分外）及發回前第三審訴訟費用由上訴人負擔
。
    事實及理由
一、被上訴人己○○、戊○○、丙○○、乙○○未於言詞辯論期
    日到庭，合無民事訴訟法第386 條第1 項前段所列各款情形
    ，爰依上訴人之聲請，就該部分由其一造辯論而判決。
二、上訴人主張：上訴人自民國67年6 月20日起至68年5 月30日
    止，陸續支付新台幣（下同）458 萬元（土地買賣價金為40
    0 萬元，其餘為手續費及傭金），委託具有自耕農身分之訴
    外人黎世協，購買屏東縣大樹房段（下稱大樹房段）土地面
    積1.8 公頃、同縣鵝鑾鼻段（下稱鵝鑾鼻段）土地面積2.2
    公頃、同縣龍泉水段（下稱龍泉水段）土地面積0.3 公頃，
    合計4.3 公頃，並信託登記於黎世協名下，黎世協於68年3
    月1 日與上訴人訂定不動產買賣契約書（下稱買賣契約書）
    ，因將土地面積100 公畝為1 公頃之換算方式，誤為10公畝
    為1 公頃，乃於買賣契約書將大樹房段土地面積1.8 公頃誤
    載為1 公頃8 公畝，鵝鑾鼻段土地面積2.2 公頃誤載為9 公
    畝及1 公頃3 公畝，龍泉水段土地面積0.3 公頃誤載為3 公
    ，畝。嗣上訴人與黎世協於78年7 月26日終止信託契約，黎
    世協同意將前開土地移轉登記予上訴人或其指定之第三人，
    並簽立承諾書，承諾書亦為相同之誤載。上訴人於信託關係
    終止後，將前開土地之所有權移轉登記請求權讓與訴外人陳
    文武，陳文武乃對黎世協提起土地所有權移轉登記訴訟，經
    法院判決黎世協應將大樹房段土面積地1.3241公頃、鵝鑾鼻
    段土地面積1.7544公頃、龍泉水段土地面積0.03公頃土地移
    轉登記予陳文武確定，其餘大樹房段土地面積0.4759公頃、
    鵝鑾鼻段土地面積0.4456公頃、龍泉水段土地面積0.27公頃
    ，因黎世協拒不說出其餘土地地號及位置，或未購買而未能
    請求黎世協辦理土地所有權移轉登記。陳文武於89年10月17
    日將除前開判決確定之土地以外之權利，全部讓與上訴人，
    嗣黎世協於90年8 月26日死亡，被上訴人對黎世協之遺產已
    向法院為限定繼承之意思表示，爰依委任及債務不履行之法
    律關係，請求被上訴人給付上開未移轉所有權土地之損害賠
    償，損害賠償額之計算，以上訴人起訴時土地公告現值計算
    。即被上訴人應連帶賠償6,122,760 元及自起訴狀繕本送達
    翌日起至清償日止，按年息5%計算之利息。（上訴人超過上
    開金額之請求，經原審為上訴人敗訴之判決，前審並駁回其
    上訴，未據上訴人聲明不服而確定）。
三、被上訴人則抗辯：本件當事人雖與陳文武與黎世協間土地所
    有權移轉登記訴訟（台灣屏東地方法院80年度訴字第22 號
    、本院85年度重上更（四）字第37號、最高法院87年台上字
    第1831號，下稱另案訴訟）之當事人不同，惟陳文武信託物
    返還請求權之權利係受讓自上訴人，上訴人之權利又受讓自
    陳文武，二者權利相同，本件自應受另案訴訟確定判決之拘
    束，而有爭點效之適用。且另案訴訟駁回陳文武請求部分，
    即為本件損害賠償之前提法律關係，該訴訟既已駁回陳文武
    之請求，即如同確認上訴人此部分之請求權不存在，自無債
    務不履行之損害賠償。又上訴人係向黎世協購買土地，並未
    委託黎世協購買土地，且買賣契約書及承諾書並無將土地面
    積以百進位誤為十進位，黎世協並無債務不履行之情事。
四、原審判決上訴人全部敗訴。上訴人於本院減縮聲明：（一）
    原判除確定部分外廢棄。（二）被上訴人於繼承黎世協之遺
    產範圍內，應連帶給付6,122,720 元，及自起訴狀繕本送達
    翌日起至清償日止，按年息5%計算之利息。（三）願供擔保
    ，請准宣告假執行。被上訴人於本院聲明：上訴駁回。
五、兩造不爭執事項：
    68年3 月1 日之買賣契約書及78年7 月26日之承諾書，均係
    上訴人所書寫，由上訴人與黎世協親自簽名，其內容係屬真
    正，上訴人購買土地之價款共400 萬元，其餘58萬元為手續
    費及傭金。上訴人委託黎世協購買之土地，係以整區購買，
    並非以單筆個別購買（本院卷（二）第41頁、本院卷（一）
    第180 、181 、184 頁）。
六、本件爭點：
（一）陳文武請求返還信託物，另案判決敗訴確定部分，上訴人
      是否有請求權?
（二）上訴人與黎世協訂定之契約性質為何? 係買賣或委任、信
      託登記關係?
（三）買賣契約書及承諾書土地面積是否以百進位為十進位之誤
      ?
（四）上訴人是否可依委任及債務不履行之法律關係，請求被上
      訴人賠償未移轉登記土地之損害?
七、陳文武請求返還信託物，另案判決敗訴確定部分，上訴人是
    否有請求權?
（一）上訴人主張：伊自67年6 月20日起至68年5 月30日止，共
      給付458 萬元（其中400 萬元為土地價金，其餘款項為手
      續費及傭金），委託具有自耕農身分之黎世協，購買大樹
      房段、鵝鑾鼻段、龍泉水段土地，並信託登記於黎世協名
      下，黎世協於68年3 月1 日與上訴人訂立買賣契約書，嗣
      上訴人與黎世協於78年7 月26日同意終止信託契約，黎世
      協同意將土地移轉登記予上訴人或上訴人所指定之第三人
      ，並簽立承諾書。上訴人於信託關係終止後，於79年12月
      21日將前開土地所有權移轉登記請求權讓與陳文武，因黎
      世協拒絕履行移轉登記之義務，經陳文武提起另案訴訟請
      求黎世協將附表一所示土地移轉登記予陳文武，經法院判
      決黎世協應將附表二所示之土地（即大樹房段土地面積共
      1.3241公頃、鵝鑾鼻段土地面積共1.7544公頃、龍泉水段
      面積0.03公頃）所有權移轉登移轉登記予陳文武，並駁回
      陳文武其餘之請求（即大樹房段第48之1 號面積0.2207
      公頃土地，權利範圍14859 分之1114; 按數量換算面積為
      0.1655公頃）、鵝鑾鼻段第42之15號土地，面積0.4251公
      頃、龍泉水段第504 之1 號土地，面積0.27公頃）確定。
      另案訴訟判決確定後，陳文武於89年10月17日將除判決確
      定以外之土地權利，全部讓與上訴人，並已通知黎世協等
      情，有不動產買賣契約書、承諾書、79年10月17日債權讓
      與證書、郵局存證信函各1 份、民事判決影本及土地登記
      謄本3 份為證（原審卷第23至47頁）。
（二）上訴人與另案訴訟之當事人陳文武並不相同，而本件之訴
      訟標的係債務不履行之損害賠償請求權，與另案訴訟標的
      為信託物返還請求權者亦相異，但陳文武之信託物返還請
      求權之權利係受讓自上訴人，而上訴人之權利又受讓自陳
      文武，二者權利相同。且上訴人於本件係主張伊委託黎世
      協整區購買之大樹房段面積1.8 公頃、鵝鑾鼻段面積2.2
      公頃、龍泉水段面積0.3 公頃之土地，而另案訴訟已判決
      黎世協應將如附表二所示之土地（即大樹房段面積1.3241
      公頃、鵝鑾鼻段面積1.7544公頃、龍泉水段面積0.03公頃
      土地）應移轉登記予陳文武確定，其餘大樹房段0.4759公
      頃、鵝鑾鼻段0.4456公頃、龍泉水段0.27公頃，因未能請
      求返還信託物為所有權移轉登記，乃依債務不履行法律關
      係請求賠償。則另案訴訟駁回陳文武請求返還信託物確定
      部分（即大樹房段第48之1 地號，面積0.1655公頃、鵝鑾
      鼻段第42之15地號，面積0.4251公頃、龍泉水段第504 之
      1 號0.27公頃），自應包括在上訴人請求債務不履行損害
      賠償本權所據之土地面積之內，本件損害賠償請求權之前
      提法律關係即返還信託物請求權，另案訴訟既駁回陳文武
      此部分之請求確定，即如同確認陳文武此部分之權利不存
      在，陳文武自無從於該案訴訟判決確定後，將已判決確定
      不存在之此部分權利轉讓予上訴人，上訴人既無此部分之
      權利，則其依債務不履行損害賠償之法律關係，請求被上
      訴人連帶賠償此部分權利無法移轉登記之損害賠償，乃欠
      缺為訴訟標的法律關係之要件，請求自屬無據。上訴人抗
      辯：上訴人請求大樹房段短少之面積0.4759公頃，鵝鑾鼻
      段短少之0.4456公頃部分，並不包括陳文武另案判決敗訴
      確定之大樹房段0.1655公頃、鵝鑾鼻段0.4251公頃云云，
      核無足取。
八、上訴人與黎世協訂定之契約性質為何? 係買賣關係或委任、
    信託登記關係?
    上訴人主張：伊自67年6 月20日起至68年5 月30日止，陸續
    給付458 萬元（其中400 萬元為土地價金，其餘款項為手續
    費及傭金），委託具有自耕農身分之黎世協，購買大樹房段
    、鵝鑾鼻段、龍泉水段土地，並信託登記於黎世協名下，黎
    世協於68年3 月1 日與上訴人訂立買賣契約書，嗣上訴人與
    黎世協於78年7 月26日同意終止信託契約，黎世協同意將土
    地移轉登記予上訴人或上訴人所指定之第三人，有承諾書、
    買賣契約書可證，且上訴人支付價金之時間，係自67年6 月
    20日起至68年5 月30日止，而附表二所示土地，先後於67年
    8 月25日、68年1 月23日、68年5 月7 日，以買賣為原因移
    轉登記為黎世協名義，即上訴人支付價金後，黎世協始陸續
    購入土地，而非黎世協原有土地，上訴人再向黎世協購買，
    且土地所有權狀則由上訴人保管，並約定土地之處分非經上
    訴人及黎世協雙方同意視為無效等情，為兩造不爭執，而依
    承諾書記載，黎世協同意將土地過戶予上訴人或上訴人指定
    之第三人，綜上足證上開土地係上訴人委託黎世協購買而信
    託登記予黎世協，並非上訴人向黎世協購買土地。而買賣契
    約雖名為「買賣」，實係上訴人與黎世協通謀而為買賣意思
    表示，該虛偽意思表示隱藏信託行為，依民法第87條第2 項
    之規定，本件應適用委任及信託行為之規定。被上訴人抗辯
    ：係上訴人向黎世協購買土地，非委任黎世協購買土地云云
    ，自不足採。
九、買賣契約書及承諾書土地面積是否誤百進位為十進位?
（一）買賣契約書記載：土地標示１．田：大樹房段1 公頃8
      公畝、鵝鑾鼻段9 公畝。２．龍泉水段504 之1 號，田
      3 公畝。３．林地：鵝鑾鼻段1 公頃3 公畝。而承諾書記
      載: 土地標示：『參考依買賣契約68.3.1為準』恒春鎮○
      ○○段504 之1 林：3 公畝。鵝鑾鼻段2 公頃2 公畝。大
      樹房段1 公頃8 公畝，有買賣契約書及承諾書可稽（原審
      卷第11、2 3 頁）。比較上開買賣契約書及承諾書就土地
      面積之記載，就大樹房段土地面積記載為1 公頃8 公畝及
      龍泉水段土地面積記載為3 公畝部分係相同，不同者為僅
      鵝鑾鼻段之土地面積，前者為1 公頃3 公畝、9 公畝（共
      計1.12公頃），後者為2 公頃2 公畝（即2.02公頃）。而
      依承諾書記載，土地面積，應以買賣契約所載為準，足見
      兩造預見承諾書上記載鵝鑾鼻段土地面積可能有誤差，而
      於承諾書載明，當承諾書與買賣契約書不同時，以買賣契
      約書為準，即就該二份文書所載面積不符部分，上訴人與
      被上訴人之被繼承人黎世協既已注意及此，並予以特別形
      諸文字，則上訴人主張其所委託購買之鵝鸞鼻段土地為
      2.2 公頃云云，自不足採。況上訴人於買賣契約書及承諾
      書上，均記載委託黎世協購買之龍泉水段土地，僅同段第
      504 之1 號土地，面積為3 公畝，即0.03公頃，而該筆土
      地全部面積為0.9111公頃，換算其應有部分9111分之300
      ，即其應有部分土地面積為0.03公頃即3 公畝，足見龍泉
      水段土地，並無誤百進位為十進位。且上訴人果將土地面
      積之換算誤1 公頃為10公畝計算，則於簽立承諾書時，何
      不要求黎世協將大樹房段及龍泉水段之土地面積一併更正
      ，反而於承諾書記載「土地標示參考依買賣契約68.3.1為
      準」? 核與常情不符，亦與事理有悖。上訴人未能證明承
      諾書上記載鵝鑾鼻段土地面積「2 公頃2 公畝」為買賣契
      約書上記載鵝鸞鼻段土地面積1 公頃3 公畝、9 公頃合併
      計算時，誤百進位為十進位所致，上訴人主張買賣契約書
      、承諾書之土地面積，誤以1 公頃為10公畝計算云云，委
      無足取。
（二）上訴人主張：黎世協於另案訴訟中，於80年9 月21日、同
      年10月16日、85年12月18日民事準備書狀及詐欺刑事案件
      告訴狀中，均自承買賣契約書之面積共為4.3 公頃，固提
      出準備書狀、告訴狀影本為證（原審卷第12至17頁、前審
      卷第50至55頁），然為被上訴人所否認。且依上訴人所提
      出之上開民事準備書狀內容全旨觀之，黎世協並未承認上
      訴人所委託購買之土地面積為4.3 公頃，其內容均係引述
      上訴人之主張，與所謂自承之情形有間，且上訴人之告訴
      狀內容，均為上訴人一方之陳述，並無黎世協對委託購買
      之土地面積4.3 公頃不爭執之陳述，上訴人執此主張，自
      不足採。
（三）上訴人又主張：另案訴訟判決確定，黎世協應移轉登記予
      陳文武之鵝鑾鼻段共13筆土地面積，計1.7544公頃，應移
      轉之大樹房段4 筆土地面積，共計1.3241公頃（即如附表
      二所示前17筆土地面積），均逾買賣契約書所載鵝鑾鼻段
      土地面積9 公畝、1 公頃3 公畝（共1.12公頃），大樹房
      段土地面積1 公頃8 公畝（1.08公畝），而黎世協均無異
      議，足見上訴人委託黎世協購買之鵝鸞鼻段土地為2.2 公
      頃、大樹房段土地為1.8 公頃，並據此進而認上訴人係將
      土地面積誤以百進位為十進位之論據。查：上訴人以400
      萬元委託黎世協購買鵝鸞鼻段、大樹房段之土地，係整區
      購買，並非單筆個別購買，為兩造不爭執，而依買賣契約
      書記載：黎世協出賣如標示土地給上訴人。土地所有權狀
      （現有17張），均以黎世協名義下由上訴人保管，而土地
      標示為：大樹房段1 公頃8 公畝、鵝鑾鼻段9 公畝、1 公
      頃3 公畝、龍泉水段504 之1 號，3 公畝。買賣契約書上
      既記載土地所有權狀有17張，而就土地標示大樹房段及鵝
      鑾鼻段土地，未標示地號，且上訴人委託黎世協購買土地
      係以地段整區購買，並非單筆購買，則上訴人與黎世協於
      買賣契約書上所記載該2 地段之土地面積，係籠統記載，
      而未將17張土地所有權狀之面積明確計算，該2 地段之土
      地，黎世協既已購得土地所有權狀17張，其委託購買該2
      地段之土地面積自應以17張所有權狀記載者為準，即如附
      表二所示前17筆土地所示，尚難以上訴人所取得之17張土
      地所有權狀面積逾買賣契約書上該2 地段土地面積，即認
      定買賣契約書上土地面積有以百進位為十進位之誤，上訴
      人之主張，委無足採。
（四）上訴人於刑事告訴狀內陳述：黎世協聲稱當時龍泉水段土
      地每甲約300 萬元，鵝鑾鼻段土地每甲約60萬元，大樹房
      段土地每甲約95萬元，黎世協應允在400 萬元之範圍內，
      以上訴人名義買受上開3 地段之土地，而依上開價格，購
      買龍泉水段土地面積0.3 公頃、大樹房段土地面積1.8 公
      頃、鵝鸞鼻段2.2 公頃之價格共為4,051,908 元，與上訴
      人主張其購買上開大樹房段、龍泉水段、鵝鑾鼻段土地4.
      3 公頃總價400 萬元相當，足見上訴人確委託黎世協購買
      共土地面積共4.3 公頃云云，有刑事書狀可稽（原審卷第
      50、51頁）。被上訴人則抗辯：黎世協未曾向上訴人聲稱
      上開土地價格，上開價格係上訴人片面陳述。查：上開刑
      事告訴狀，係上訴人對黎世協提起刑事詐欺訴訟中，由上
      訴人自行提出，其內容為上訴人單方引用黎世協之陳述，
      被上訴人既否認黎世協曾為上開陳述，上訴人亦未提出其
      他事證證明黎世協曾為上開陳述或於67、68年間以400 萬
      元購買大樹房段1.8 公頃、龍泉水段0.3 公頃、鵝鑾鼻段
      2.2 公頃共4.3 公頃，上訴人之主張，自無足取。
（五）本院函請泓科不動產估價師事務所，鑑定大樹房段、鵝鑾
      鼻段、龍泉水段土地於67、68年初，每台甲及每公頃之價
      值，經該所鑑定結果，大樹房段土地每台甲為292,700 元
      ，每公頃為301,800 元，龍泉水段土地每台甲為346,700
      元，每公頃為357,500 元，鵝鑾鼻段土地每台甲為
      318,000 元，每公頃為327,900 元，有該事務所研究報告
      書1 份可稽，惟上訴人否認上開鑑定價格，認為與實際市
      價不符，且依上開鑑定價格計算，於67、68年間，購買大
      樹房段1.8 公頃之土地價格為543,240 元（301,800 ×
      1.8 ＝543,240） ，購買龍泉水段土地面積0.3 公頃價格
      為107,250 元（357,500 ×0.3 ＝107,250） ，購買鵝鑾
      鼻段土地面積2.2 公頃價格為721,380 元（327,900 ×
      2.2 ＝721,380） ，合計總價僅需1,371,870 元，其鑑定
      價格遠低於上訴人委託黎世協購買土地之總價400 萬元，
      且上開土地並無特定地號，整個地段面積遼闊，其租賃案
      例、土地成本資料蒐集本有困難，則鑑定機關用指數法及
      市場比較法來推估土地區域行情中間值，其精確度尚有可
      議，該鑑定報告，自不足採。
（六）綜上，上訴人未能證明買賣契約書及承諾書將土地面積以
      百進位為十進位之誤，亦未能證明上訴人委託黎世協購買
      之土地為龍泉水段0.3 公頃、大樹房段1.8 公頃、鵝鸞鼻
      段2.2 公頃共4.3公頃，上訴人之主張，自無足取。
十、上訴人得否依委任及債務不履行之法律關係，請求被上訴人
    賠償未移轉登記土地之損害?
    上訴人與黎世協間關於委託購買之土地面積，應以買賣契約
    書所記載現有所有權狀之17筆土地及龍泉水段第504 號之1
    土地面積為準（即如附表二所示18筆土地），已如前述，上
    訴人未能舉證證明上訴人委託黎世協購買之土地面積為大樹
    房段1.8 公頃、鵝鑾鼻段2.2 公頃，龍泉水段0.3 公頃。且
    前開大樹房段第48之1 地號，面積0.1655公頃、鵝鑾鼻段第
    42之15地號，面積0.4251公頃、龍泉水段第504 之1 號0.27
    公頃部分，業經法院判決駁回確定，上訴人已無此部分之請
    求權，已如前述。從而，上訴人依委任及債務不履行之法律
    關係，請求委託黎世協購買大樹房段1.8 公頃、鵝鑾鼻段
    2.2 公頃，龍泉水段0.3 公頃，扣除另案訴訟判決確定應移
    轉登記予上訴人之如附表二所示18筆土地（大樹房段共1.32
    41公頃，鵝鑾鼻段共計1.7544公頃，龍泉水第504 之1號 土
    地面積0.03公頃），尚餘大樹房段面積0.4759公頃土地、鵝
    鑾鼻段0.4456公頃、龍泉水段0.27公頃土地，因黎世協拒不
    說出其餘土地之地號或未購買，而未能移轉登記予上訴人，
    爰請求上開土地之損害賠償，請求被上訴人於繼承黎世協之
    遺產範圍內，賠償6,122,720 元及其利息，為無理由，不予
    准許。
十一、綜上，上訴人請求被上訴人於繼承黎世協之遺產範圍內，
      賠償6,122,720 元及自起訴狀繕本送達之翌日即90年6 月
      23日（原審卷第60頁）起至清償日止，按年息5%計算之利
      息，為無理由。原審判決上訴人敗訴，尚無違誤，上訴意
      旨，指摘原判決此部分不當，求予廢棄改判，為無理由，
      應予駁回。
十二、據上論結，本件上訴為無理由，依民事訴訟法第385 條第
      1 項前段、第450 條，判決如主文。
中   華   民    國     95    年     7    月     26     日
                               民事第六庭
                                   審判長法官  許明進
                                   法      官  謝肅珍
                                   法      官  朱玲瑤
以上正本證明與原本無異。
如對本判決上訴，須於判決送達後20日內向本院提出上訴狀，其
未表明上訴理由者，應於上訴後20日內向本院提出上訴理由書（
均須按他造當事人之人數附繕本）。上訴時應提出委任律師或具
有律師資格之人之委任狀，並依附註條文規定辦理。
中   華   民    國     95    年     7    月     26     日
                                  書  記  官  賴梅琴
附註：
民事訴訟法第466 條之1 ：
對於第二審判決上訴，上訴人應委任律師為訴訟代理人，但上訴
人或其法定代理人具有律師資格者，不在此限。
上訴人之配偶、三親等內之血親、二親等內之姻親，或上訴人為
法人、中央或地方機關時，其所屬專任人員具有律師資格並經法
院認適當者，亦得為第三審訴訟代理人。
第1 項但書及第2 項情形，應於提起上訴或委任時釋明之。


司法院資訊處製作；財團法人民間司法改革基金會備份。
